【裁判字號】    95,上,901
【裁判日期】    970729
【裁判案由】    損害賠償等
【裁判全文】
臺灣高等法院民事判決                   95年度上字第901號
上  訴  人  嚴鴻禎即福太醫院
訴訟代理人  巨克安律師
複代理人    廖忠信律師
被上訴人    甲○○
訴訟代理人  蕭元亮律師
複代理人    黃仕翰律師
上列當事人間損害賠償等事件，上訴人對於中華民國95年9月4日
台灣桃園地方法院91年度重訴字第151號第一審判決提起上訴，
本院於97年7月8日言詞辯論終結，判決如下：
    主  文
原判決廢棄。
被上訴人應給付上訴人新台幣肆佰陸拾伍萬玖仟捌佰柒拾伍元，
及自民國91年4月9日起至清償日止，按年息5％計算之利息。
第一、二審訴訟費用由被上訴人負擔。
本判決於上訴人以新台幣壹佰伍拾陸萬元為被上訴人預供擔保後
，得假執行；但被上訴人如以新台幣肆佰陸拾伍萬玖仟捌佰柒拾
伍元為上訴人預供擔保，得免假執行。
    事實及理由
一、上訴人聲明：（一）如主文所示。（二）願供擔保，請准宣
    告得假執行。
    被上訴人聲明：（一）上訴駁回。（二）如受不利之判決，
    願供擔保請准免為假執行。
二、上訴人起訴主張：
（一）嚴鴻禎為褔太醫院登記之負責人，有關褔太醫院之訴訟，
      應以嚴鴻禎為褔太醫院之負責人起訴或被訴。林振統僅為
      褔太醫院之隱名出資人，對於褔太醫院之各項業務並未參
      與，完全委由院長嚴鴻禎全權處理，褔太醫院對外一切事
      務均係以負責醫師之名義行之，林振統之出資屬內部關係
      。隱名投資者，雖為該投資事業「財產」之權利主體，然
      以營業上登記文件所載之負責醫師嚴鴻禎為訴訟當事人，
      應屬合法。
（二）被上訴人前經伊聘僱為會計主任，於民國（下同）89年3
      月底未辦理職務交接即擅自離職。嗣經伊查核會計帳目，
      發現伊有多筆牙科部門耗材代墊款、租金收入及員工退休
      準備金下落不明，而遭被上訴人侵占入己，其侵占情形如
      下：
    1.被上訴人侵占牙科部門耗材代墊款及租金部分：
      伊與牙科部門間係採外包合作方式，財務、人員各自獨立
      經營，惟對外申請健保給付及牙科耗材之購置，仍以伊之
      名義為之。依正常作業程序，牙科部門每月營收之現金收
      入及健保給付均由伊統籌代收，由伊扣除為牙科部門代墊
      之耗材支票款、牙科部門當月租金（按該部門營收之5％
      計算，上限為5萬元）、應分配予伊之股東即林振統、陳
      文正、涂百洲之紅利及牙科部門員工勞、健保費用等款項
      後，始將餘款交與牙科部門收執。詎被上訴人於其擔任伊
      之會計主任期間，自83年起至88年止利用其掌管製作牙科
      部門收支帳之機會，於每月先向伊之會計即訴外人黃才玲
      領取牙科部門健保給付之全部款項及每日領取牙科部門之
      現金收入，對於應扣抵款項即伊代墊牙科耗材支票款及租
      金部分未歸還給伊，而侵占入己。被上訴人計侵占伊牙科
      部門租金230萬4500元及耗材代墊款175萬5375元。
    2.被上訴人侵占伊存在訴外人萬泰商業銀行股份有限公司（
      下稱萬泰商銀）桃園分行之員工退休準備金部分：
      被上訴人於83年間向黃才玲表示將來不再以伊設在萬泰商
      銀桃園分行之乙存帳戶（由黃才玲保管）為進出帳，惟經
      伊向該分行調取帳簿，發現前揭帳戶至89年2月29日止仍
      有使用，並有伊所屬員工之多筆退休準備金存入。經查被
      上訴人明知伊規定提領現金之正常手續係須經當時院長陳
      文正同意及用印，且須製作傳票交予黃才玲登帳後，方得
      提領，被上訴人竟以開戶所使用之「福太醫院」、「饒奇
      雲」印章，分別於86年11月27日、同年11月28日及89年2
      月29日自前開帳戶提領挪用現金10萬元、93萬元及60萬元
      。伊因無法得知被上訴人侵占款項之確實數額，僅請求被
      上訴人返還其於89年2月29日提領之60萬元。另被上訴人
      甚且以伊名義為發票人，簽發面額3萬6599元之支票以清
      償被上訴人個人之汽車保險費（此部分未請求），足見其
      確有侵占行為。
（三）爰依侵權行為之法律關係，請求被上訴人返還侵占之款項
      ，求為命被上訴人給付465萬9875元，及自起訴狀繕本送
      達翌日起至清償日止，按年息5％計付利息之判決。
被上訴人則以：
（一）上訴人之歷任院長陳文正及涂百洲每月均檢視伊製作之月
      報表，並在支出費用等傳票核章。黃才玲負責上訴人之會
      計登帳作業，伊則負責領款出納及報告損益，聯繫上訴人
      與牙科帳務等職務。牙科部門之租金已由伊按期交付上訴
      人之股東林振統、陳文正及涂百洲，陳文正於收取紅利及
      租金時均有檢視牙醫部門負責醫師黃淑芬製作之明細，伊
      並未侵占上訴人應收取之牙科部門租金。
（二）伊亦未侵占上訴人之牙科部門耗材代墊款，上訴人之牙科
      部門雖以外包方式作業，然該部門全部收入均係先匯入上
      訴人之帳戶後，再由該部門負責人與上訴人交互計算，此
      係牙科部門歸墊上訴人之程序。依黃淑芬製作之結算手稿
      記載牙科部門於89年3月之應付票款為11萬7791元（支付
      自88年11月起至89年l月止之牙科耗材代墊款），牙科部
      門將該筆代墊款繳付予上訴人後，上訴人旋於89年3月30
      日開立同額乙存轉甲存之轉帳傳票，足見伊確已將牙科耗
      材代墊款透過黃才玲繳回上訴人，否則上訴人之內帳必無
      法平衡。又牙科部門之收入來源分別為健保給付及門診現
      金收入，該部門自86年起至88年止之現金收入為1711萬46
      68元，上訴人主張其於前揭期間為牙科部門支出之代墊款
      為l75萬5375元，遠低於上訴人代牙科部門收取之金額，
      故該代墊款已於結算時由應給付牙科部門之現金中扣除繳
      回後，上訴人始製作轉帳傳票支付應付票款。倘伊未將牙
      科部門代墊款繳回上訴人，該代墊款將持續掛在上訴人之
      應收款帳上，會計部門每月亦應將未繳回之代墊款製作轉
      帳傳票，上訴人每月之支出收入帳始可平衡，惟上訴人於
      83年至89年間並無任何牙科代墊款未歸墊之轉帳傳票，足
      見伊確實依牙科部門交互結算方式將代墊款繳回上訴人。
      伊未侵占牙科耗材代墊款，亦據桃園地檢署檢察官以90年
      度偵字第17286號不起訴處分書及92年度偵續字第78號業
      務侵占案件認定在案。
（三）另經伊清查後，除上訴人自承伊於86年10月3日起至87年4
      月21日止，共存入109萬元至萬泰商銀外；伊另亦分別於8
      3年3月19日、86年3月3日、同年月7日、88年3月4日、同
      年月10日、同年月10日、同年5月31日存入50萬元、40萬
      元、53萬元、8萬元、2萬元、9萬元、2萬元至上訴人之帳
      戶，以應上訴人支出之需要，足證上訴人與伊之間常有現
      金代墊之關係。伊於89年2月29日自上訴人之萬泰商銀乙
      存帳戶提領60萬元，係用於上訴人該月份之支出，並非將
      該筆款項侵占入己。另3萬6559元之傳票已揭露於上訴人
      之會計帳中，又上訴人當時之院長陳文正對轉帳支付支票
      之款項均核對用章，該3萬6599元之支票支付，自亦須經
      過院長用印，上訴人主張伊侵吞，顯不實在。
（四）上訴人交付乙○○會計師處查核之帳證資料不足，乙○○
      會計師之查核報告，無採信之價值云云，資為抗辯。
三、兩造不爭執之事實：
（一）上訴人之牙科部門係採外包合作方式經營，財務、人員各
      自獨立經營，惟對外申請健保給付及牙科耗材之購置，係
      以上訴人之名義為之。依正常作業程序，牙科部門每月營
      收之現金收入及健保給付均由上訴人統籌代收，由上訴人
      扣除為牙科部門代墊之耗材支票款、牙科部門當月租金（
      按牙科部門營收之5％計算，上限為5萬元）、應分配予上
      訴人股東之紅利及牙科部門員工之勞、健保費用等款項後
      ，再將餘款交與牙科部門。
（二）被上訴人甲○○前在褔太醫院擔任會計主任，並負責褔太
      醫院與牙科部門間財務之計算、分配及向褔太醫院領取應
      交付牙科部門之款項。
四、關於本件以嚴鴻禎為原告起訴之當事人適格部分：
    經查上訴人嚴鴻禎為福太醫院之負責醫師，有褔太醫院之醫
    療機構開業執照可憑（見原審卷第1宗11頁）；雖上訴人自
    認褔太醫院為訴外人林振統所出資（見原審卷第2宗179頁）
    ，惟此應屬林振統與嚴鴻禎間之內部關係，嚴鴻禎既登記為
    褔太醫院之負責醫師，有關褔太醫院之對外事務，即應以嚴
    鴻禎為負責人。上訴人主張被上訴人任職褔太醫院期間侵占
    褔太醫院之金錢，嚴鴻禎既係褔太醫院之負責醫師，其作為
    原告主張褔太醫院之權利受侵害，對被上訴人提起本件訴訟
    ，應為當事人適格。又原審係經言詞辯論而為判決，所行訴
    訟程序並無重大瑕疵，經核並無違背審級利益之情形，應由
    本院進行第二審訴訟程序，合先說明。
五、關於上訴人主張由被上訴人經手而短少之牙科部門租金、代
    墊款金額及萬泰商銀帳戶60萬元部分：
（一）經查依瑞誠聯合會計師事務所乙○○會計師出具之檢查報
      告記載：一、關於上訴人嚴鴻禎（即福太醫院）主張被上
      訴人甲○○每月先向會計黃才玲領取全部之健保給付，經
      核現金支出傳票、費用支出申請書具甲○○簽收無誤，就
      福太醫院所提供牙科部85年1月起至89年1月健保局健保收
      入被甲○○領取者合計1650萬1203元，經核醫事服務機構
      門診醫療費用申請總表及福太醫院現金傳票相符，傳票之
      附件「費用支出申請書」並有被上訴人甲○○簽收、製單
      之簽署，合計1650萬1203元。二、關於上訴人嚴鴻禎主張
      醫院代牙醫部門代墊租金而未歸還計252萬7000元（按上
      訴人起訴原主張該金額），唯經本會計師查核帳載83年起
      至88年實收牙醫部門租金計74萬0500元，短收之租金計23
      0萬4500元。三、關於上訴人主張福太醫院代牙科代墊耗
      材款項自86年起至88年合計311萬6483元（按亦為上訴人
      起訴原主張之金額），經核對福太醫院開立之支票影本，
      86年至88年度金額如下：86年度：57萬4476元，87年度：
      70萬4955元，88年度47萬5375元，合計175萬5375元（見
      原審卷第2宗1-5、13-14頁）。
（二）又查鑑定人乙○○會計師在原審到場證稱：伊出具之檢查
      報告是根據84、85、86、87、88年度之總分類帳製作，上
      開帳冊完整；傳票部分，伊有抽一個年度84年度查核；84
      、85年上訴人有收到租金，但86至88年沒有收到租金；伊
      可以確定上訴人的帳是正確的，伊有抽查84年度的憑證；
      伊有看到84年度的憑證，租金部分都有帳，但因為是收入
      所以沒有憑證，伊是查核83到88年的帳；租金收入會有租
      金傳票；代墊款的收入（即牙科還款），除了代墊款支票
      外，並沒有看到牙科將代墊款還給醫院的其他紀錄（見原
      審卷第2宗105-108頁）；並在本院到場證稱：伊所看到福
      太醫院提出的會計表冊，是由福太醫院會計主任甲○○所
      製作；福太醫院提供83-89年的帳證表冊供伊鑑定，伊查
      核過程中，整理出與本案相關的三項事證：一、是健保局
      給付給福太醫院牙科部門的健保給付，自85年度至89年度
      共計1650萬1203元，均由甲○○領走無誤；伊從福太醫院
      的支出傳票上面有甲○○簽名看出來；醫事服務機構門診
      醫療費用申請總表是健保局因為福太醫院的申請，而核定
      給福太醫院牙科的健保給付；申請總表的金額與福太醫院
      現金支出傳票相符，傳票的附件費用支出申請書有甲○○
      的簽署，足見是甲○○領走；會計報告說明一不包括牙科
      門診每日現金收入；二、從福太醫院的帳上只看到牙科部
      門支付租金83-85年度金額如會計報告說明二（2）所示，
      至於牙科應要給多少租金伊不知道；代墊款係從上訴人提
      供的支票的影本來核對出該項金額；伊只就所提供的帳證
      查核，查核間無任何的竄改；帳簿憑證等報表均是甲○○
      製作，伊僅就甲○○製作的報表作查核；如果福太醫院有
      隱瞞帳證的情形，在查核上會知道；本件查核福太醫院是
      把它的帳證資料一箱箱的搬過來，其中甚至還有滲水黏貼
      在一起的情形；根據伊查核所看到福太醫院的帳證資料，
      認為應該沒有經過更改的情形；福太醫院提供的是老舊的
      電腦報表，一見可知不是新印的報表等語（見本院卷153-
      154頁）。
（三）依上所述，褔太醫院自83年起至88年度短收牙科部門之租
      金計230萬4500元，另未獲歸還之牙科部門代墊耗材款項
      自86年起至88年度合計175萬5375元。另關於上訴人主張
      被上訴人於89年2月29日自伊之萬泰商銀帳戶提領現金60
      萬元一節，為被上訴人所不爭執，上訴人此部分主張堪信
      為真實。
六、關於上訴人主張被上訴人侵占褔太醫院之金錢是否有據部分
    ：
（一）關於牙科部門應給付褔太醫院之租金部分：
      經查被上訴人對於伊有自褔太醫院領取牙科部門之健保給
      付及現金收入一節，並不爭執；然辯稱伊已將牙科部門之
      租金直接交予褔太醫院之合夥人收受云云。惟查被上訴人
      所辯如係屬實，則何以褔太醫院自83年至85年度之總分類
      帳記載有各該年度之租金收入（見原審卷第2宗110-114頁
      ）？足見牙科部門之租金收入應係被上訴人交予褔太醫院
      會計黃才玲收取並製作收入傳票後列入醫院之收入帳內；
      而褔太醫院自86年至88年度之總分類帳則無租金收入，被
      上訴人辯稱租金已交由褔太醫院股東直接收取致帳上無租
      金收入之記載云云，顯係為掩飾其侵占租金之行為，所辯
      為不足採。又觀之牙科部門負責醫師黃淑芬所製作88年6
      、7月份之「牙科費用支出申請書」（見原審卷第1宗192
      頁），被上訴人擬將當季向牙科部門收取之紅利發放予褔
      太醫院股東林振統等3人時，在該申請書右下方詳記各人
      可分得紅利金額之計算式，該計算式僅按紅利計算，倘被
      上訴人有將租金部分亦一併按投資比例分配給各股東，何
      以上開申請書未將3、4月份之租金合計10萬元亦併入紅利
      內一起分配？被上訴人復未能提出已將牙科部門之租金交
      付予褔太醫院各股東之證據，所辯為不足採。另查褔太醫
      院前院長陳文正於91年4月29日在桃園地方法院檢察署偵
      查中陳稱：紅利與租金分開收的，租金並未直接交給伊，
      伊等只拿紅利等語（見原審卷第2宗254-255頁），被上訴
      人辯稱牙科部門租金已交與褔太醫院股東收受云云，難信
      為真實。
（二）關於褔太醫院為牙科部門代墊耗材款部分：
      經查上訴人主張關於牙科部門代墊耗材款項係由被上訴人
      開立褔太醫院設在土地銀行之支票先行支付，惟被上訴人
      自86年起至89年間擔任褔太醫院會計主任期間，未製作支
      出傳票，亦未將此支出列入醫院帳內，故被上訴人私吞代
      墊款後未繳回醫院，在被上訴人未製作支出及收入傳票之
      前題下，帳面上當無出現不平衡等情，業經乙○○會計師
      在查帳報告中敘明：關於牙科部門代墊耗材款項，伊係核
      對褔太醫院開立之支票影本，查明86年至88年度金額合計
      175萬5375元；並到場證稱除代墊款支票外，伊並沒有看
      到牙科部門將代墊款還給褔太醫院之紀錄等語，有如前述
      ，上訴人之主張堪信為真實；被上訴人以褔太醫院之帳目
      無不平衡之情形，否認侵占款項云云，為不足採。另查褔
      太醫院89年3月30日之代墊款收入11萬7791元轉帳傳票（
      見原審卷第2宗244頁），係被上訴人離職後由黃才玲所製
      作，被上訴人僅執此筆金額辯稱係其繳回代墊款之證明云
      云，為不足採。
（三）關於上訴人主張被上訴人於89年2月29日自萬泰商銀提領
      現金60萬元部分：
      經查被上訴人對於其曾於89年2月29日自上訴人之萬泰商
      銀帳戶提領現金60萬元一節，並不爭執，並經證人黃才玲
      迭次證稱伊在製作傳票時，未做到此筆60萬元的帳等語明
      確（見原審卷第1宗142頁、第2宗57、275頁）。而被上訴
      人先則在原審辯稱：89年2月牙科應支出金額為78萬2436
      元，當時醫院之現金不足，故伊至萬泰商銀提領60萬元再
      合併醫院之現金，將78萬2436元交付牙科云云（見原審卷
      第2宗177、184、246頁）；惟查89年2月份牙科部門每日
      所收現金合計為54萬6879元，與牙科部門之支出僅有23萬
      5557元之差額（見原審卷第2宗246頁），被上訴人何須提
      領60萬元全額支付，且亦未交待餘款去向？況被上訴人在
      原審法院簡易庭89年度桃小字第288號給付工資事件89年8
      月10日言詞辯論期日陳稱：「我確實有跟證人（即黃才玲
      ）說萬泰商銀的帳不用處理，因為那是做準備金很少動用
      ，本件是因為89年2月時醫院要用錢，醫院跟其他部門借
      錢，那部門（即牙科部門）是我在管的」等語（見原審卷
      第1宗142、203頁），顯係指上訴人向牙科部門借錢；而
      被上訴人嗣在本院辯稱依牙科部門89年2月份月報表所示
      （見原審卷第2宗246頁），89年2月29日褔太醫院除須支
      付牙科部門72萬9200元（醫師及助理薪資）外，本身尚須
      支出現金111萬0470元，至少共183萬9670元，伊提領60萬
      元是要支付褔太醫院上述支出（見本院卷82-84頁）；另
      復再提出褔太醫院之土地銀行存摺影本辯稱：89年2月29
      日褔太醫院須用現金，但現金僅剩5萬3973元，當天還須
      轉出250萬0040元，又調錢318萬4800元進來，足見褔太醫
      院現金不夠，故伊至萬泰商銀提領60萬元是要支付褔太醫
      院的現金支出云云（見本院卷170頁背面、172頁），先後
      所辯不一，難信為真實。另查證人黃淑芬到場證稱：牙科
      部門是採月結方式，以總年度來算的話，應該是有盈餘的
      ；牙科醫師的薪資，因為要等健保給付核撥下來後才會領
      取，所以當月所發之薪資不見得是上個月的薪資，並不會
      積欠牙醫師薪資；牙科部門從來沒有向福太醫院借款或週
      轉過等語（見原審卷第1宗314-317頁），亦足見被上訴人
      所辯關於褔太醫院為支應牙科部門之支出，而須由伊提領
      現金60萬元支付云云，亦難信為真實。
（四）依上所述，被上訴人對於伊有自褔太醫院領取牙科部門之
      健保給付及現金收入一節，並不爭執；惟被上訴人就上訴
      人主張褔太醫院自83年起至88年度短收牙科部門租金計23
      0萬4500元，另未獲歸還代牙科部門代墊耗材款項自86年
      起至88年度計175萬5375元，及被上訴人於89年2月29日自
      褔太醫院之萬泰商銀帳戶提領現金60萬元，均未能證明上
      開款項之正當流向，上訴人主張上開款項合計465萬9875
      元係遭被上訴人侵占，堪信為真實。另被上訴人雖辯稱伊
      與褔太醫院間時有墊款、借款關係云云，惟為上訴人所否
      認；而被上訴人亦自認伊借款與褔太醫院並未拿取收據（
      見本院卷170頁背面），自屬未能證明，且顯非屬具會計
      專業知識之被上訴人應有之作為，所辯顯不足採。
（五）按因故意或過失，不法侵害他人之權利者，負損害賠償責
      任，民法第184條第1項前段定有明文。被上訴人不法侵占
      上訴人之金錢，有如前述（刑事案件所為被上訴人侵占金
      額之認定，不影響本件論斷），上訴人依侵權行為法則請
      求被上訴人如數賠償，應屬有據。
七、綜上所述，上訴人依侵權行為法則請求被上訴人給付465萬9
    875元，及自起訴狀繕本送達翌日即91年4月9日起至清償日
    止，按年息5％計算之利息，為有理由，應予准許。原審為
    上訴人敗訴之判決，尚有未洽；上訴論旨指摘原判決不當，
    求予廢棄改判，為有理由。末按兩造分別陳明願供擔保請准
    宣告准、免假執行，經核並無不合，爰分別酌定相當擔保金
    額准許之。
八、兩造其餘之攻擊或防禦方法及未經援用之證據，經本院斟酌
    後，認為均不足以影響本判決之結果，無逐一詳予論駁之必
    要。併此敘明。
九、據上論結，本件上訴為有理由，依民事訴訟法第450條、第7
    8條、第463條、第390條第2項、第392條第2項，判決如主文
    。
中    華    民    國    97    年    7     月    29    日
                  民事第八庭
                      審判長法  官  劉勝吉
                            法  官  連正義
                            法  官  鄭威莉
正本係照原本作成。
如不服本判決，應於收受送達後20日內向本院提出上訴書狀，其
未表明上訴理由者，應於提出上訴後20日內向本院補提理由書狀
（均須按他造當事人之人數附繕本）上訴時應提出委任律師或具
有律師資格之人之委任狀；委任有律師資格者，另應附具律師資
格證書及釋明委任人與受任人有民事訴訟法第466條之1第1項但
書或第2項（詳附註）所定關係之釋明文書影本。
中    華    民    國    97    年    8     月    1     日
                            書記官  李垂福
附註：
民事訴訟法第466條之1（第1項、第2項）：
對於第二審判決上訴，上訴人應委任律師為訴訟代理人。但上訴
人或其他法定代理人具有律師資格者，不在此限。
上訴人之配偶、三親等內之血親、二親等內之姻親，或上訴人為
法人、中央或地方機關時，其所屬專任人員具有律師資格並經法
院認為適當者，亦得為第三審訴訟代理人。


司法院資訊處製作；財團法人民間司法改革基金會備份。
